【裁判字號】    92,簡上,162
【裁判日期】    921216
【裁判案由】    給付票款
【裁判全文】
臺灣臺北地方法院民事判決                        九十二年度簡上字第一六二號
    上  訴  人  彰化商業銀行股份有限公司
    法定代理人  甲○○
    訴訟代理人  乙○○
    被  上訴人  丙○○
右當事人間請求給付票款事件，上訴人對於中華民國九十一年十一月二十八日本院臺
北簡易庭九十一年度北簡字第一六七二七號第一審判決提起上訴，本院於九十二年十
二月二日言詞辯論終結，判決如左：
    主  文
原判決關於駁回上訴人在第一審之訴及命上訴人負擔訴訟費用之裁判均廢棄。
前項廢棄部分，被上訴人應給付上訴人新臺幣貳佰貳拾伍萬元，及自民國九十年十月
十五日起，至清償日止，按年息百分之六計算之利息。
第一審訴訟費用除確定部分外及第二審訴訟費用，由被上訴人負擔。
本判決得假執行。
    事  實
壹、上訴人方面：
一、聲明：除假執行部分外，如主文所示。
二、陳述：除與原審判決書所載者相同茲予引用外，補稱：
  (一)原審被告家瓏建設股份有限公司（下稱家瓏公司）所簽發之附表編號一至四號本
    票四紙（下稱系爭本票四紙），原受款人欄雖以戳印印妥「彰化商業銀行城東分
    行」字樣，但上訴人為求債權鞏固，乃要求家瓏公司先行塗銷抬頭（受款人）後
    ，另請原審被告劉儷琳及被上訴人丙○○以個人名義背書。按受款人既經塗銷，
    被上訴人始在系爭四紙本票背書，自不生背書連續之問題。
  (二)依家瓏公司與上訴人彰化商業銀行股份有限公司簽訂之「支票存款往來約定書」
    ，家瓏公司也可以領用本票來使用，所以如用本票來提供擔保使用，也要受「支
    票存款往來約定書」之拘束。
  (三)按票據上簽名或記載被塗銷時，非由票據權利人故意為之，不影響票據上之效力
    ，票據法第十七條定有明文。依本條之反面解釋，由票據權利人故意為之者，及
    即生票據上效力。經查系爭本票四紙受款人之塗銷，係由家瓏公司負責人劉儷琳
    以公司負責人名義塗銷，非以其個人名義變造，此由家瓏公司與上訴人支票往來
    慣習可稽，足證家瓏公司所簽發支票凡於小寫金額之改寫、禁止背書轉讓之塗銷
    及發票日期之改寫等記載皆僅由公司負責人劉儷琳於塗銷處蓋章，且依家瓏公司
    與上訴人所簽訂之「支票存款往來約定書」中明定「簽發票據除大寫金額文字依
    法不得更改外，其他記載事項之更改，則以該票據上使用印鑑中任壹顆蓋於更改
    處即有效」，是故系爭本票四紙之受款人既經公司負責人劉儷琳蓋章塗銷，因此
    成為無記名票據，嗣後再經被上訴人及劉儷琳簽名蓋章背書，其背書當屬連續，
    又代表有權塗銷之發票人家瓏公司所為，亦不得謂為變造，應無票據法第十六條
    之適用。職此之故，被上訴人自應負擔背書人之責任。
  (四)退一步言，縱依原審所認劉儷琳非以公司負責人名義將受款人予以塗銷，而係以
    背書人地位嗣後變造該受款人之記載，於受款人欄上劃線並蓋章其上，遂認定劉
    儷琳係同意變造，而應依變造文義負責，至被上訴人丙○○之部分原審認定其未
    參與或同意變造。按「支票背書人同意發票人更改票載日期者，應依更改票載日
    期者，應依其更改日期負責，又背書人同意，亦非以其於更改處簽名或蓋章為必
    要，此觀票據法第十六條第二項規定，不難明瞭。」最高法院七十年臺上字第三
    十號著有判例可稽。查劉儷琳於系爭本票四紙受款人欄上劃線並蓋章其上之行為
    ，非僅係同意變造，而應屬於參與變造之行為，按經驗法則推斷，被上訴人丙○
    ○與劉儷琳乃是夫妻，而劉儷琳為家瓏公司之董事長，被上訴人丙○○為該公司
    之總經理，試想劉儷琳之變造行為，被上訴人丙○○豈有不知之理？又上訴人與
    家瓏公司之往來皆由被上訴人出面接洽，而當初上訴人之經辦人員亦取得被上訴
    人丙○○之口頭同意，其雖未於塗銷處簽名或蓋章，亦無解其背書人之責任，是
    依前開判例意旨，被上訴人丙○○自應依變造文義負責。
三、證據：除原用原審之立證方式外，補提出支票內部審核規定影本一份等件為證，
    並聲請訊問證人詹益榮。
貳、被上訴人方面：
    被上訴人未於言詞辯論期日到場，亦未提出書狀作何聲明或陳述。
    理  由
壹、程序方面：被上訴人未於言詞辯論期日到場，核無民事訴訟法第三百八十六條所
    列各款之情形，爰依上訴人聲請，由其一造辯論而為判決。
貳、實體部分：
一、本件上訴人起訴主張其執有原審被告家瓏公司所簽發，經由原審被告劉儷琳、被
    上訴人背書，如附表所示之本票六紙，以彰化商業銀行城東分行為付款人，票面
    金額共計新臺幣（下同）三百六十八萬元，詎於民國九十年十月五日向付款人為
    付款之提示均遭退票，追索無效，爰依票據法之法律關係，訴請原審被告劉儷琳
    、家瓏公司及被上訴人連帶給付三百六十八萬元及自九十年十月五日起至清償日
    止，按年息百分之六計算之法定遲延利息。並於本院補稱，原審就系爭本票四紙
    認為背書不連續，而為不利上訴人判決，實有不洽，蓋家瓏公司與上訴人所簽訂
    之「支票存款往來約定書」中明定「簽發票據除大寫金額文字依法不得更改外，
    其他記載事項之更改，則以該票據上使用印鑑中任壹顆蓋於更改處即有效」，是
    故系爭四紙本票之受款人既經家瓏公司負責人劉儷琳蓋章塗銷，縱使僅有「劉儷
    琳」之印鑑印文，因雙方前開約定，也代表發票人即家瓏公司合法改寫，不得謂
    為變造，系爭本票四紙因此成為無記名票據，嗣後再經被上訴人及劉儷琳簽名蓋
    章背書，其背書當屬連續；職此之故，被上訴人自應負擔背書人之責任。上揭事
    實，業據上訴人於原審提出附表所示六紙本票影本、退票理由單六紙、支票存款
    往來約定書影本一份等件為證，被上訴人於原審及本院收受起訴狀及上訴狀繕本
    後，又未提出任何書狀為聲明陳述或於期日到場爭執，依民事訴訟法第二百八十
    條第三項之規定即視同自認，應認上訴人主張為真正。
二、從而，上訴人本於票據關係，請求被上訴人與原審被告劉儷琳、家瓏公司給付附
    表所示六紙本票票款共計三百六十八萬元，及均自九十年十月五日起，至漬償日
    止，按年息百分之六計算之利息，自屬有理由，應予准許。原審未慮及兩造支票
    存款往來約定書之約定，且斟酌被上訴人所未抗辯之事項（被上訴人於原審亦未
    於言詞辯論期日到場或提出書狀作何聲明或陳述），僅命被上訴人、原審被告劉
    儷琳、家瓏公司連帶給付附表編號五、六，二紙本票之一百四十三萬元及其利息
    ，與原審被告劉儷琳、家瓏公司連帶給付附表編號一至四號四紙本票之二百二十
    五萬元及其利息，而駁回上訴人其餘之訴，自有未洽。上訴意旨就此部分指摘原
    判決不當，求予廢棄改判，為有理由，爰由本院將原判決此部分予以廢棄，改判
    如主文第二項所示。又，本件係命清償票據上債務之判決，依民事訴訟法第三百
    八十九條第一項第四款規定，應依職權宣告假執行，爰依職權宣告之。
三、據上論結，本件上訴為有理由，依民事訴訟法第四百三十六條之一第三項、第四
    百五十條、第七十八條、第四百六十三條、第三百八十五條第一項前段、第三百
    八十九條第一項第三款、第三百九十二條判決如主文。
中      華      民      國    九十二    年     十二     月    十六      日
                                民事第四庭審判長法  官    林勤綱
                                                法  官    洪于智
                                                法  官    姚念慈
右為正本係照原本作成。
如對本判決上訴，須於判決送達後二十日內向本院提出上訴狀，同時表明上訴理由；
如已於本判決宣示後送達前提起上訴者，應於判決送達後十日內補具上訴理由（均須
按他造當事人之人數附繕本）。
中      華      民      國    九十二    年     十二     月    十六      日
                                                 書記官   朱俶伶


司法院資訊處製作；財團法人民間司法改革基金會備份。
